【裁判字號】    99,交聲,3475
【裁判日期】    991117
【裁判案由】    交管條例聲異
【裁判全文】
臺灣板橋地方法院交通事件裁定        99年度交聲字第3475號
原處分機關  交通部公路總局臺北區監理所板橋監理站
異  議  人
即受處分人  甲○○
上列受處分人即異議人因違反道路交通管理處罰條例案件，對於
交通部公路總局臺北區監理所板橋監理站中華民國99年11月8 日
所為之處分（原處分案號：板監裁字第裁41-C00000000號），聲
明異議，本院裁定如下：
    主  文
原處分關於甲○○汽車駕駛人，駕駛汽車經測試檢定酒精濃度超
過規定標準，處罰鍰新臺幣肆萬伍仟元部分撤銷。
其餘異議駁回。
    理  由
一、原處分意旨略以：異議人即受處分人甲○○於民國99年9 月
    2 日16時20分許，騎乘車號UTJ-217 號輕型機車，行經臺北
    縣板橋市○○路560 之2 號前，為警攔停後，測得吐氣所含
    酒精成分為每毫升0.80毫克，有「汽車駕駛人酒精濃度超過
    規定標準（0.55毫克以上）」之違規行為，經臺北縣政府警
    察局交通警察大隊海山分隊警員當場填製臺北縣政府警察局
    北縣警交大字第C00000000 號舉發違反道路交通管理事件通
    知單（下稱舉發通知單）舉發，再經原處分機關於99年11月
    8 日以板監裁字第裁41-C00000000號違反道路交通管理事件
    裁決書，依道路交通管理處罰條例第35條第1 項第1 款之規
    定，裁處罰鍰新臺幣（下同）45,000元，並依同條例第68條
    第2 項之規定，記違規點數5 點，且依同條例第24條第1 項
    第2 款（原裁決書漏載該條文）之規定，施以道路交通安全
    講習。
二、異議意旨略以：伊因本件酒後駕車之違規行為，已經臺灣板
    橋地方法院檢察署檢察官以99年度偵字第25567 號為緩起訴
    處分確定，並向國庫支付30,000元，依「一罪不二罰」之原
    則，不應再受行政裁罰，為此聲明異議，請求撤銷原處分云
    云。
三、按道路交通管理處罰條例所稱之汽車，包括機器腳踏車，道
    路交通管理處罰條例第3 條第8 款定有明文。次按汽車駕駛
    人，駕駛汽車經測試檢定有下列情形之一者，處新臺幣15,0
    00元以上60,000元以下罰鍰，並當場移置保管該汽車及吊扣
    其駕駛執照1 年；因而肇事致人受傷者，並吊扣其駕駛執照
    2 年；致人重傷或死亡者，吊銷其駕駛執照，並不得再考領
    ：一、酒精濃度超過規定標準。又汽車駕駛人，有下列情形
    之一者，應接受道路交通安全講習：二、有第35條第1 項規
    定之情形，同條例第35條第1 項第1 款、第24條第1 項第2
    款分別定有明文。次按領有汽車駕駛執照之汽車駕駛人，除
    駕駛聯結車、大客車、大貨車外之非其駕駛執照種類之車輛
    ，違反本條例及道路交通安全規則之規定，應受吊扣駕駛執
    照情形時，無因而肇事致人受傷或重傷者，記違規點數五點
    。但一年內違規點數共達六點以上或再次應受吊扣駕駛執照
    情形者，併依原違反本條例應受吊扣駕駛執照處分規定，吊
    扣其駕駛執照，同條例第68條定有明文。又汽車駕駛人飲用
    酒類後，其吐氣所含酒精濃度超過每公升0.25毫克者，不得
    駕車，道路交通安全規則第114 條第1 款亦有明文。
四、經查：
  (一)異議人於99年9 月2 日16時20分許，騎乘車號UTJ-217 號輕
    型機車，行經臺北縣板橋市○○路560 之2 號前，為警攔停
    後經測得吐氣所含酒精成分為每毫升0.80毫克而掣單舉發之
    事實，為異議人所不爭執，並有舉發通知單1 紙附卷可稽，
    足認其確有原處分所認定之酒後駕車之交通違規行為無訛。
  (二)按94年2 月5 日公布，95年2 月5 日施行之行政罰法第1 條
    規定「違反行政法上義務而受罰鍰、沒入或其他種類行政罰
    之處罰時，適用本法。但其他法律有特別規定者，從其規定
    」，足認行政罰法係屬行政罰之基本法，而道路交通管理處
    罰條例本質上係屬行政罰，此由該條例中就交通違規行為所
    定法律效果包括罰鍰、吊扣證照裁罰等行政罰觀之甚明（參
    照行政罰法第1 條、第2 條將罰鍰、吊扣證照處分均定為行
    政罰），是違反道路交通管理處罰條例之裁罰事件，自有行
    政罰法之適用。
  (三)又按行政罰法第26條規定：「一行為同時觸犯刑事法律及違
    反行政法上義務規定者，依刑事法律處罰之。但其行為應處
    以其他種類行政罰或得沒入之物而未經法院宣告沒收者，亦
    得裁處之。前項行為如經不起訴處分或為無罪、免訴、不受
    理、不付審理之裁判確定者，得依違反行政法上義務規定裁
    處之。」，此即所謂一事不二罰之原則。究其立法目的，係
    因一行為同時觸犯刑事法律及違反行政法上義務規定時，由
    於刑罰與行政罰同屬對不法行為之制裁，而刑罰之懲罰作用
    較強，故依刑事法律處罰，即足資警惕時，實無一事二罰再
    處行政罰之必要，且刑事法律處罰，由法院依法定程序為之
    ，較符正當法律秩序，應予優先適用，職此，因同時觸犯刑
    事法律及違反行政法上義務規定之行為，行政機關得否科以
    與刑罰相類之行政罰處罰，端視該行為之刑事訴追或審判程
    序終局結果而定，在刑事訴追、審判程序尚未終局確定前，
    行政機關自不得逕予裁罰，至於沒入或其他種類行政罰，因
    兼具維護公共秩序之作用，為達行政目的，行政機關仍得併
    予裁處，又此所稱「其他種類行政罰」，係指違反行政法上
    之義務應受「裁罰性」之「不利處分」而言，依行政罰法第
    2 條規定，應包括限制或禁止行為之吊扣證照處分在內。
  (四)再按觸犯刑事法律之犯罪行為，除得經檢察官之起訴，並由
    法院審理後，為有罪科刑、無罪、免訴、不受理、不付審理
    之裁判外，如檢察官認該行為所涉為死刑、無期徒刑或最輕
    本刑3 年以上有期徒刑以外之罪，於參酌刑法第57條所列事
    項及公共利益之維護，認以緩起訴為適當者，得定1 年以上
    3 年以下之緩起訴期間為緩起訴處分，並同時命被告為一定
    之金錢給付，因該金錢給付係附隨於緩起訴處分之負擔，性
    質上並非刑罰，核與前開行政罰第26條所稱一事不二「罰」
    之要件不合，受緩起訴處分之人自不得以其已履行該緩起訴
    處分所命之金錢給付為由，援引上開行政罰法第26條之規定
    ，主張就同一行為免受行政罰。然因經檢察官為「緩起訴」
    處分者，於「緩起訴」之猶豫期間內，檢察官可對其持續觀
    察，若認其顯無反省警惕之情或根本欠缺反省警惕之能力者
    ，得依職權或依告訴人之聲請，將「緩起訴」處分撤銷，並
    依法追訴，法院則得依審理結果，為有罪科刑之裁判，亦即
    在緩起訴處分之猶豫期間內，刑事訴追程序仍未終局確定，
    此與不起訴處分確定後，刑事訴追程序終結，檢察官原則上
    不得就同一行為再行起訴之法律效果迥異，是以，緩起訴處
    分自不得類推不起訴處分，適用行政罰法第26條第2 項之規
    定，因之，經檢察官諭知緩起訴處分之行為，如同時違反行
    政法上義務之規定，在緩起訴處分於猶豫期間期滿前，因刑
    事訴追程序尚未確定終結，行為人仍有因緩起訴遭撤銷而受
    刑事追訴處罰之可能，此時行政機關若逕行依法行政裁罰，
    毋寧將使行為人有同時遭受行政處罰及刑事處罰之可能，是
    依行政罰法第26條之立法意旨，在違反行政法上義務之行為
    業經緩起訴處分之情形下，行政機關應待緩起訴處分實質確
    定（即緩起訴猶豫期間經過而未經撤銷），行為人已最終確
    定免於受刑事訴追或處罰時，行政機關方得為行政裁罰。
  (五)異議人辯稱：本件酒後駕車之違規行為，已經臺灣板橋地方
    法院檢察署檢察官以99年度偵字第25567 號為緩起訴處分確
    定，並向國庫支付30,000元，依「一罪不二罰」之原則，不
    應再受行政裁罰等語。查異議人前揭酒後駕車之行為，因同
    時觸犯刑法第185 條之3 之公共危險罪，經臺灣板橋地方法
    院檢察署檢察官偵查後，認犯罪事實事證明確，惟符合緩起
    訴之要件，而於99年9 月30日以99年度偵字第25567 號為緩
    起訴處分在案（緩起訴期間為1 年，自99年10月19日起至10
    0 年10月18日止），該處分並於99年9 月30日確定一節，有
    上開緩起訴處分書、臺灣高等法院被告前案紀錄表各1 份附
    卷可憑，自均堪予認定。揆諸前揭說明，本件異議人以其業
    已履行上開緩起訴處分所命之負擔，向國庫支付30,000元為
    由，主張本件免罰，雖無理由，惟異議人既因同一酒後駕車
    行為同時觸犯刑事法律及違反行政法上義務，其中刑事部分
    並經檢察官為緩起訴處分確定，因該緩起訴期間尚未屆滿，
    異議人尚未經終局確定無庸受刑事處罰前，基於「一事不二
    罰」之行政罰原則，自不得依行政規定逕予裁罰，從而，本
    件原處分機關逕以異議人酒精濃度超過規定標準達每公升0.
    80毫克，對其裁處罰鍰45,000元部分，即有可議，應由本院
    予以撤銷，並發回原處分機關，俟上開緩起訴處分之終局執
    行結果，另為適法之處分。至原處分裁處違規記點及施以道
    路交通安全講習部分，乃裁罰性之不利處分，為達遏止酒後
    駕車之不法行為，維護道路交通用路權人之生命、身體之安
    全法益，其屬與刑罰所定「自由刑」、「罰金刑」性質不同
    之「其他種類行政罰」，依行政罰法第26條第1 項但書規定
    ，無一事二罰之問題，原處分機關自得逕予裁罰。
五、綜上所述，異議人確有於前述時、地，騎乘機車，而有「汽
    車駕駛人酒精濃度超過規定標準（0.80毫克）」之違規行為
    ，洵堪認定。惟原處分機關所為之罰鍰處分，未考量異議人
    刑事部分所受之緩起訴處分尚未確定，而有違行政罰法上一
    事不二罰原則，並非適法，應發回原處分機關，俟上開緩起
    訴處分之終局執行結果，另為適法之處分；另原處分機關依
    道路交通管理處罰條例第35條第1 項第1 款、第68條第2 項
    、第24條第1 項第2 款之規定，裁處異議人違規記5 點，並
    應參加道路交通安全講習部分，係屬行政罰法第26條第1 項
    但書及第2 條第1 款所稱之其他種類行政罰，因兼具維護公
    共秩序之作用，為達行政目的，是原處分機關就此部分予以
    裁處，於法並無不合，異議人就此部分聲明異議，為無理由
    ，爰就此部分為駁回之諭知。
據上論斷，應依道路交通管理處罰條例第87條第2 項，道路交通
案件處理辦法第20條，裁定如主文。
中    華    民    國    99    年    11    月    17    日
                  交通法庭    法  官  鄧雅心
以上正本證明與原本無異。
如不服本裁定，應於送達後5日內，向本院提出抗告狀。
                              書記官  王小芬
中    華    民    國    99    年    11    月    17    日

司法院資訊處製作；財團法人民間司法改革基金會備份。
